臺灣高等法院民事判決　　　　　　　　 95年度家上字第237號
上　訴　人　甲○○
訴訟代理人　黃文祥律師
被　上訴人　乙○○
上列當事人間請求離婚事件，上訴人對於中華民國九十五年六月
五日臺灣臺北地方法院九十五年度婚字第三四六號第一審判決，
提起上訴，並為訴之追加，本院於九十六年二月十三日言詞辯論
終結，判決如下：
    主  文
原判決廢棄。
准上訴人與被上訴人離婚。
第一、二審訴訟費用由被上訴人負擔。
上訴人追加之訴駁回。
追加之訴訴訟費用由上訴人負擔。
    事實及理由
一、被上訴人經合法通知，未於言詞辯論期日到場，且查被上訴
    人雖於九十三年間因非法打工，遭遣返大陸地區，依法不得
    再度申請來台，致本件被上訴人於言詞辯論期日有不能到場
    之情形，惟被上訴人仍非不能委任訴訟代理人到場為其進行
    訴訟。則本件言詞辯論期日，被上訴人未委任訴訟代理人代
    理到場，自屬無正當理由經合法通知不到場，核無民事訴訟
    法第三百八十六條各款所列情形，爰依上訴人之聲請，由其
    一造辯論而為判決。
    又按婚姻無效、確認婚姻成立或不成立、撤銷婚姻、離婚或
    夫妻同居之訴，得合併提起，或於第一審或第二審言詞辯論
    終結前，為訴之變更、追加或提起反訴。民事訴訟法第五百
    七十二條第一項定有明文。本件上訴人於原審依民法第一千
    零五十二條第一項第五款及第二項提起離婚之訴，請求准兩
    造離婚；嗣於本院追加先位聲明請求確認兩造間婚姻不成立
    ，依上開法條規定，自為法之所許。
    再按夫妻之一方為臺灣地區人民，一方為大陸地區人民者，
    判決離婚之事由，依臺灣地區之法律，其結婚或離婚之效力
    ，依臺灣地區之法律，臺灣地區與大陸地區人民關係條例第
    五十二條第二項、第五十三條定有明文。查上訴人為臺灣地
    區人民，被上訴人為大陸地區人民，有上訴人所提出之戶籍
    謄本、結婚證明書附卷可稽，故本件離婚事件應適用臺灣地
    區之法律，合先敘明。
二、上訴人起訴主張：因上訴人已年逾四十，且長年罹患腦性麻
    痺、憂鬱症及精神疾病等宿疾，亟欲覓得夫婿長期相伴，乃
    於民國（下同）九十一年七月間，經其前夫之友人介紹，赴
    大陸地區相親，並於結識被上訴人數日內，即與之結婚。不
    意，被上訴人於兩造結婚後第三日（即九十一年七月二十六
    日），即暴力脅迫上訴人簽訂赴台務工協議書，顯見被上訴
    人於兩造結婚當時，並無與上訴人結婚之真意，僅係利用與
    上訴人結婚為手段，達成其來台工作之目的，至為明顯；則
    被上訴人於兩造結婚當時，既無與上訴人結婚之真意，本件
    兩造婚姻即不成立，自始不生法律上之效力。退言，即令兩
    造婚姻仍屬成立，惟客觀上被上訴人既已未履行同居義務多
    年，且主觀上尤具有拒絕來台與上訴人同居之意思，足見兩
    造間確無任何夫妻情份，其婚姻確已產生無法彌補之破綻，
    而難以繼續維持。爰本於確認訴訟、民法第一千零五十二條
    第一項第五款、第二項規定之法律關係，先位求為確認上訴
    人與被上訴人間之婚姻不成立。備位求為上訴人與被上訴人
    離婚之判決。（上訴人於原審起訴聲明求為准兩造離婚，原
    判決予以駁回。上訴人就敗訴部分不服，提起上訴。嗣於本
    院另追加先位聲明。）上訴聲明：先位聲明：(一)確認上訴人
    與被上訴人間之婚姻不成立。(二)訴訟費用由被上訴人負擔。
    備位聲明(一)原判決廢棄。(二)請准上訴人與被上訴人離婚。(三)
    訴訟費用由被上訴人負擔。
三、被上訴人則以：上訴人係台灣居民，被上訴人係福建連江居
    民，分別居住兩岸，原互不相識。係上訴人於其前夫及友人
    陪同下，主動至被上訴人家中商量與被上訴人結婚。兩方皆
    同意結婚，並辦妥相關事項。上訴人謂被上訴人實施暴力、
    脅迫上訴人簽訂赴台務工協議書時間為結婚後第三日，然兩
    造既為夫妻，即應同居生活，被上訴人要求予上訴人至台灣
    共同生活乃合情合理，據現今兩岸交通、情勢，需在台配偶
    向台灣政府申請批准，被上訴人始能去台，如此上訴人當要
    為被上訴人辦理赴台手續，被上訴人應不必要實施暴力進行
    脅迫。又於協議書簽訂後，被上訴人依協議書約定付給上訴
    人人民幣六萬八千元，當時被上訴人認金額已於協議書內記
    明，且兩造係夫妻，故未要求上訴人開立收據。再被上訴人
    去台務工還債期間，上訴人卻向派出所舉報，將被上訴人遣
    返大陸，接著訴請離婚，此應可歸責於上訴人等語，資為抗
    辯。答辯聲明：上訴駁回。
四、上訴人起訴主張兩造於九十一年七月二十三日於中國大陸地
    區結婚，婚後被上訴人於九十一年十二月二十五日申請進入
    臺灣，並辦理結婚登記。被上訴人因在臺非法工作及逾期停
    留，經高雄縣政府警察局岡山分局於九十三年二月五日強制
    遣送出境，有上訴人所提出之戶籍謄本為證，並經本院依職
    權調閱被上訴人之入出國日期證明書、大陸地區人民進入臺
    灣旅行證申請書、大陸地區人民進入臺灣保證書、中華民國
    臺灣地區（補出）境申請書、高雄縣政府警察局岡山分局函
    附卷可稽，堪信為真實。上訴人另主張：被上訴人於兩造結
    婚後第三日（即九十一年七月二十六日），即暴力脅迫上訴
    人簽訂赴台務工協議書，顯見被上訴人於兩造結婚當時，並
    無與上訴人結婚之真意，僅係利用與上訴人結婚為手段，達
    成其來台工作之目的，至為明顯；則被上訴人於兩造結婚當
    時，既無與上訴人結婚之真意，本件兩造婚姻即不成立，自
    始不生法律上之效力。被上訴人隨上訴人回臺後數日即不告
    而別，從此音訊全無，自始至終從未與上訴人履行同居義務
    。直至九十三年間，上訴人經主管機關通知被上訴人在高雄
    非法打工遭查獲，已遣送回中國大陸，上訴人始知被上訴人
    離家數年，係在外非法打工賺錢，被上訴人自婚後即棄上訴
    人之生活於不顧，兩造間徒有夫妻之名而無夫妻之實，實無
    任何夫妻情份存在，尤無法繼續共同生活，依民法第一千零
    五十二條第一項第五款、第二項規定，請求判決離婚等語，
    則為被上訴人所否認，並以上開情詞置辯。是以本件兩造爭
    執要點即在於：被上訴人於兩造結婚當時，是否並無與上訴
    人結婚之真意？上訴人訴請確認兩造間之婚姻不成立，有無
    理由？兩造間是否有難以維持婚姻之重大事由？此事由是否
    可歸責於被上訴人？上訴人得否請求離婚？茲析述如下。
五、被上訴人於兩造結婚當時，是否並無與上訴人結婚之真意？
    上訴人訴請確認兩造間之婚姻不成立，有無理由？
  (一)上訴人主張：上訴人係於九十一年七月間，經友人介紹前往
    中國福建地區相親，始為認識被上訴人。因上訴人已年逾四
    十，且長年罹患腦性麻痺、憂鬱症及精神疾病等宿疾，亟欲
    覓得夫婿長期相伴，乃於九十一年七月間經其前夫之友人介
    紹，赴中國福建地區相親，並於結識被上訴人數日內，即與
    被上訴人結婚。不意，被上訴人於兩造結婚後第三日（即九
    十一年七月二十六日），即暴力脅迫上訴人簽訂赴台務工協
    議書，顯見被上訴人於兩造結婚當時，並無與上訴人結婚之
    真意，僅係利用與上訴人結婚為手段，達成其來台工作之目
    的，至為明顯。則被上訴人於兩造結婚當時，既無與上訴人
    結婚之真意，本件兩造婚姻即不成立，自始不生法律上之效
    力云云。
  (二)被上訴人則辯稱：上訴人係於其前夫及友人陪同下，主動至
    被上訴人家中商量與被上訴人結婚。兩方皆同意結婚，並辦
    妥相關事項。上訴人謂被上訴人實施暴力、脅迫上訴人簽訂
    赴台務工協議書時間為結婚後第三日，然兩造既為夫妻，即
    應同居生活，被上訴人要求予上訴人至台灣共同生活乃合情
    合理，據現今兩岸交通、情勢，需在台配偶向台灣政府申請
    批准，被上訴人始能去台，如此上訴人當要為被上訴人辦理
    赴台手續，被上訴人應不必要實施暴力進行脅迫。又於協議
    書簽訂後，被上訴人依協議書約定付給上訴人人民幣六萬八
    千元等語。
  (三)經查被上訴人所提出而為上訴人不爭執為真正之赴台務工協
    議書，（見原審卷第四二頁）係於兩造結婚後第三日簽訂，
    協議書全文共五條，均屬被上訴人委託上訴人辦理來台簽證
    手續之相關約定，並無隻文片語提及兩造之婚姻。則兩造結
    婚當時，此協議既尚不存在，協議書又未提及兩造之婚姻，
    顯無以被上訴人來台務工為婚姻成立之條件。從而，上訴人
    執此主張「被上訴人於兩造結婚當時，並無與上訴人結婚之
    真意，僅係利用與上訴人結婚為手段，達成其來台工作之目
    的」云云，顯尚未舉證以實其說，即難以採信，已非可採。
    況兩造於九十一年七月二十三日結婚，上訴人為被上訴人辦
    理來台簽證保證書之日期為九十一年九月二十八日，被上訴
    人於九十一年十二月二十五日方進入台灣，直至九十三年二
    月五日方遭遣送出境，有被上訴人之入出國日期證明書、大
    陸地區人民進入臺灣旅行證申請書、大陸地區人民進入臺灣
    保證書、中華民國臺灣地區（補出）境申請書在卷可稽。在
    此期間，兩造結婚已達一年半以上，上訴人何以從未主張被
    上訴人無結婚真意？甚至於原審起訴亦係訴請離婚，直至本
    院方追加訴請確認兩造間之婚姻不成立，由此益加可證，上
    訴人之主張係臨訟方任意主張，並無實據足以證明。上訴人
    此部分追加先位聲明，訴請確認兩造間之婚姻不成立，為無
    理由，應予駁回。
六、兩造間是否有難以維持婚姻之重大事由？此事由是否可歸責
    於被上訴人？上訴人得否請求離婚？
  (一)按「民法第一千零五十二條第二項前段規定：有前項以外之
    重大事由，難以維持婚姻者，夫妻之一方得請求離婚，其目
    的在使夫妻請求裁判離婚之事由，較富彈性，故夫妻間發生
    之情事，苟足使婚姻難以維持，縱不符同條第一項所列各款
    情形，仍得依上開第二項規定訴請離婚」、「婚姻乃一男一
    女之兩性結合，以組織家庭，共同生活為目的。故有足以破
    壞共同生活或難以維持共同生活之情事發生，宜允許其離婚
    以消滅婚姻關係。七十四年六月三日修正公布之民法親屬編
    ，就裁判離婚之原因，為應實際需要，參考各國立法例，增
    設民法第一千零五十二條第二項，明定有同條第一項以外重
    大事由，難以維持婚姻者，亦得請求離婚，是對於家庭生活
    之美滿幸福，有妨礙之情形，即得認其與此之所謂難以維持
    婚姻之重大事由相當」、「關於是否為難以維持婚姻之重大
    事由，其判斷標準為婚姻是否已生破綻而無回復之希望。而
    婚姻是否已生破綻無回復之希望，則應依客觀的標準，即難
    以維持婚姻之事實，是否已達於倘處於同一境況，任何人均
    將喪失維持婚姻意欲之程度而定。」、「夫妻均有民法第一
    千零五十二條第一項所定情形之一時，雙方各得向法院請求
    離婚，不能以請求之一方亦有判決離婚原因，即謂其不得訴
    請離婚；同條第二項但書規定難以維持婚姻之重大事由應由
    夫妻之一方負責者，僅他方得請求離婚，係為公允而設，故
    難以維持婚姻之重大事由，夫妻雙方均須負責時，應比較衡
    量雙方之有責程度，僅責任較輕之一方，得向責任較重之他
    方請求離婚，有責程度相同時，雙方均得請求離婚，始符公
    平。」最高法院九十一年度台上字第一０二三號、七十九年
    度台上字第一０四０號、九十一年台上字第二０二三號、九
    十年度台上字第二二一五號分別著有判決可稽。而婚姻係以
    夫妻雙方情感為基礎，以共同生活為目的，配偶間應本相互
    協力保持其共同生活之圓滿、安全及幸福，若此基礎不復存
    在，致夫妻無法共同生活，且無復合之可能，即應認有難以
    維持婚姻之重大事由存在。故就具體個案審認之結果，如該
    事實客觀已達於倘處於同一境況，任何人均喪失維持婚姻意
    欲之程度，主觀上亦喪失維持婚姻之意願，即足當之。
  (二)查被上訴人於九十一年十二月間來台後不數日，即不告而別
    ，從此音訊全無，自始至終未與上訴人履行同居義務。直至
    九十三年間，上訴人經主管機關通知被上訴人在高雄非法打
    工遭查獲，已遣送回中國大陸，上訴人始知被上訴人離家數
    年，係在外非法打工賺錢，兩造間因而分居未共同生活之事
    實，為被上訴人所不爭執，迄本院辯論終結止，兩造已各自
    生活長達四年二個多月，互不往來，由兩造不願共同生活之
    事實，足證雙方業已失去繼續共同經營婚姻生活之意願，顯
    見雙方對於不宜維持婚姻關係已有共識。且夫妻倆於分居後
    事實上已分隔兩地生活相當時日，時空的冷卻，非但沒有復
    合的跡象，反而出現本件離婚事件，似此情況，不論上訴人
    指控之被上訴人潛逃偷跑去打工，置家庭於不顧，未給生活
    費用，四處尋覓無著，最後為警查獲，被強制出境，皆係因
    被上訴人所致。被上訴人遭遣返，係因其自行前往高雄非法
    打工遭警查獲所致，與上訴人無涉。被上訴人辯稱係上訴人
    向派出所舉報，其始遭遣返云云，並非事實，上訴人亦否認
    之。造成難於來台同居，亦可歸責被上訴人，兩者婚姻自難
    維持等語，是否屬實及究竟誰是誰非，亦不論當初分居之原
    因為何，顯難再期彼此能互信互諒互愛，以共創圓滿和諧生
    活，如此的婚姻關係，確實難再維繫。按婚姻係以夫妻之共
    同生活為目的，配偶應互相尊重以增進情感之和諧，互相提
    攜扶持始克有成，且須立於兩相平等之地位，維持其人性之
    尊嚴，兩造既為夫妻，本應互信互諒，相互尊重及容忍，共
    同為家庭之和諧而努力，是究其夫妻今日對簿公堂，實因兩
    造未本於互信互諒，相互尊重及容忍所致。綜上觀之，雙方
    形式上雖具婚姻關係，實質上已無婚姻意義，堪認兩造間之
    婚姻已無法維持，而之所以難以維持係由被上訴人之過失所
    造成，則依上開最高法院判決意旨，上訴人以兩造之婚姻有
    重大事由難以維持，而請求離婚，即有理由，應予准許。
七、綜上所述，上訴人本於民法第一千零五十二條第二項第之法
    律關係，以兩造之婚姻有重大事由難以維持，而請求離婚，
    為有理由，應予准許。原審為上訴人敗訴之判決，尚有未洽
    。上訴意旨指摘原判決不當，求予廢棄改判，為有理由。爰
    由本院予以廢棄改判，如主文第二項所示。又上訴人於本院
    追加先位聲明，訴請確認兩造間之婚姻不成立，為無理由，
    應予駁回。
八、本件事證已臻明確，兩造其餘之攻擊防禦方法及所提之證據
    ，經審酌後認均無礙判決之結果，爰不予一一論述。
九、據上論結，本件上訴為有理由，追加之訴為無理由，爰依民
    事訴訟法第四百五十條、第七十八條，判決如主文。
中　　華　　民　　國　　96　　年　　3 　　月　　13　　日
                    民事第三庭
                        審判長法　官    林敬修
　　　　　　　　　　　　　　  法　官    黃騰耀
　　　　　　　　　　　　　　  法　官    藍文祥
正本係照原本作成。
如不服本判決，應於收受送達後20日內向本院提出上訴書狀，其
未表明上訴理由者，應於提出上訴後20日內向本院補提理由書狀
（均須按他造當事人之人數附繕本）上訴時應提出委任律師或具
有律師資格之人之委任狀；委任有律師資格者，另應附具律師資
格證書及釋明委任人與受任人有民事訴訟法第466條之1第1項但
書或第2項（詳附註）所定關係之釋明文書影本。
中　　華　　民　　國　　96　　年　　3 　　月　　14　　日
　　　　　　　　　　　　　　　書記官    顧倪淑貞
附註：
民事訴訟法第466條之1（第1項、第2項）：
對於第二審判決上訴，上訴人應委任律師為訴訟代理人。但上訴
人或其他法定代理人具有律師資格者，不在此限。
上訴人之配偶、三親等內之血親、二親等內之姻親，或上訴人為
法人、中央或地方機關時，其所屬專任人員具有律師資格並經法
院認為適當者，亦得為第三審訴訟代理人。
